臺灣高等法院刑事判決
110年度上更一字第90號
上  訴  人  臺灣新北地方檢察署檢察官
被      告  張芯語（原名張梅菊）




            張朝容



            黃麗華



共      同
選任辯護人  林峻義律師
上列上訴人因被告偽造文書等案件，不服臺灣新北地方法院107
年度訴字第476號，中華民國107年11月15日第一審判決（起訴案
號：臺灣新北地方檢察署106年度偵字第2623號），提起上訴，
本院判決後，經最高法院發回，本院更行判決如下：
    主  文
上訴駁回。
    理  由
一、本件檢察官起訴被告丁○○、己○○就起訴書犯罪事實㈠部分，
    涉犯刑法第339條之2第1項違法由自動付款設備取得他人財
    物罪嫌；被告丁○○、戊○○就起訴書犯罪事實㈡部分，涉犯刑
    法第216條、第210條行使偽造私文書罪嫌及修法前刑法第33
    9條第1項詐欺取財罪嫌；被告己○○就起訴書犯罪事實㈢部分
    ，係犯刑法第168條偽證罪嫌，經原審認定均無罪，檢察官
    不服，就上開犯罪事實㈠㈡部分提起上訴（起訴書犯罪事實㈢
    部分已確定），經本院於民國109年4月29日以108年度上訴
    字第476號判決認定被告丁○○、己○○就該判決附表一編號1至
    39所示部分，均係犯修正前刑法第339條之2第1項以不正方
    法由自動付款設備取得他人之物罪；被告丁○○、戊○○就該判
    決附表二部分，均係犯刑法第216條、第210條行使偽造私文
    書罪及修正前刑法第339條第1項詐欺取財罪，而予以撤銷改
    判；被告丁○○、己○○就該犯決附表三所示部分無罪，而駁回
    此部分上訴確定（即起訴書所載被告丁○○於102年10月24日
    自黃麗娟所有板橋後埔郵局帳號0000000號帳戶〈下稱黃麗娟
    郵局帳戶〉提領新臺幣〈下同〉2900元之部分）。被告丁○○、
    己○○、戊○○復提起上訴，經最高法院以110年度台上字第674
    號判決撤銷本院108年度上訴字第476號判決關於附表一、二
    有罪部分，發回本院，是本院自應就被告丁○○、己○○、戊○○
    關於起訴書附表一、二（除前開102年10月24日提領2900元
    部分外）部分之事實進行審理，合先敘明。
二、本案經本院審理結果，認原審以檢察官所指被告丁○○、己○○
    就起訴書犯罪事實㈠部分，涉犯刑法第339條之2第1項違法由
    自動付款設備取得他人財物罪嫌；被告丁○○、戊○○就起訴書
    犯罪事實㈡部分，涉犯刑法第216條、第210條行使偽造私文
    書罪嫌及修法前刑法第339條第1項詐欺取財罪嫌，依卷內事
    證，尚不足以形成被告3人有罪之心證，本案既屬不能證明
    被告3人犯罪，自應依法為被告3人無罪之諭知，核無不當，
    應予維持，並引用第一審判決書記載之證據及理由（如附件
    ）。
三、檢察官上訴意旨略以：
　㈠就起訴書犯罪事實㈠部分，被告丁○○確有持起訴書附表一所示
    3個帳戶之金融卡插入自動提款機，並輸入密碼，陸續提領
    如起訴書附表一所示款項，並將款項交予被告己○○。關於其
    中被告丁○○提領沈佳玲所有三信商業銀行高雄分行帳戶（下
    稱沈佳玲三信銀行帳戶）金額部分，卷內並無積極證據證明
    黃麗娟確有積欠被告己○○高達337萬餘元，且當時黃麗娟已
    患有重病，應會確保所得動用之款項可使其延續治療，豈有
    急於償還積欠被告己○○借款之理，若黃麗娟以償還被告己○○
    欠款為生前必須完了之願望，大可盡快陪同被告丁○○一次辦
    理提款300餘萬元之事宜，而非使被告丁○○因不知臨櫃提款
    密碼，密集分40次，每次提領至多10萬元金額。關於其中被
    告丁○○提領黃麗娟所有華泰商業銀行板橋分行帳戶（下稱黃
    麗娟華泰銀行帳戶）金額及102年7月11日提領黃麗娟郵局帳
    戶6萬元部分，當時黃麗娟已暫時出院，且未與被告丁○○同
    住，當無支付醫療費用或營養品可言，況黃麗娟既已可出院
    ，何以無法自己提領款項？是被告丁○○、己○○趁黃麗娟命在
    旦夕，無暇他顧之際，未得黃麗娟同意，由被告丁○○擅自提
    領如起訴書附表一所示款項（除前開102年10月24日提領290
    0元部分外），再與己○○朋分或全部交由己○○，被告丁○○、
    己○○確有為刑法第339條之2第1項違法由自動付款設備取得
    他人財物之犯行。
　㈡就起訴書犯罪事實㈡部分，被告丁○○辯稱其提領如起訴書附表
    一相關帳戶金額之目的是為支付醫藥費、營養品等費用之辯
    解不可採，其再辯稱提領起訴書附表二相關帳戶金額之目的
    亦係支付醫藥費、營養品費用云云，同不可採。被告丁○○既
    自承提領起訴書附表二所示金額時，未經帳戶所有人即告訴
    人丙○○、乙○○之同意，黃麗娟之前夫甲○○就該帳戶亦有權提
    領，則被告丁○○對於此部分提領行為涉有刑責一事，即有未
    必故意。又黃麗娟若係為確保告訴人丙○○、乙○○帳戶內之金
    額不遭他人隨意動用，被告丁○○大可將金額轉帳至黃麗娟郵
    局帳戶，而非轉帳至被告戊○○之帳戶，且前開帳戶提領之金
    額匯入被告戊○○所有帳戶後，並無提領支付黃麗娟醫療費及
    營養品費用之紀錄，可見被告丁○○所辯不可採，而被告戊○○
    明知被告丁○○借用帳戶之不法目的，仍出借之，被告丁○○與
    戊○○確有犯意聯絡及行為分擔，渠等均有為刑法第216條、
    第210條行使偽造私文書、修法前刑法第339條第1項詐欺取
    財之犯行。
四、經查：
  ㈠被告丁○○固坦承有於起訴書附表一、二所示之時間，提領起
    訴書附表一、二所示之款項，所提領如附表一所示沈佳玲三
    信銀行帳戶內之款項大部分交給被告己○○，起訴書附表二所
    提領之款項則轉存至被告戊○○所有板橋後埔郵局帳號000000
    -0號帳戶內，但黃麗娟於102年6月8日至亞東紀念醫院住院
    治療，於102年7月3日出院，復於102年7月15日再度住院，
    於102年9月8日出院，於102年10月15日三度住院，於102年1
    0月24日上午11時3分病逝於亞東紀念醫院，如起訴書附表一
    、二所示帳戶本來均是由黃麗娟使用保管，黃麗娟生病住院
    後，就將起訴書附表一、二所示帳戶之提款卡交給被告丁○○
    ，並告知提款卡之密碼，檢察官之舉證不足證明被告丁○○提
    領起訴書附表一、二所示帳戶金額是未經黃麗娟授權或逾越
    其授權所為，也無法證明被告丁○○有不法所有意圖，被告己○○、戊○○亦無從與被告丁○○構成共犯乙節，業經原判決論述
    明確。
  ㈡依卷附黃麗娟本人親簽之委託書記載「本人黃麗娟因長兄財
    務問題，致使我黃麗娟帳戶暫時無法使用，因此借用沈佳玲
    之三信商業銀行存摺來使用（存款），陸續向（大姊）張己○○借款共新台幣三百五十萬元整，存入沈佳玲之三信商業銀
    行存摺，欲買回之前賣出的房屋，如今因身體狀況產生重症
    ，無法達成此願，故委託（姪女）張梅菊將此存款全數提領
    歸還（大姊）張己○○」、「因本人黃麗娟身患重大疾病，故
    委託（姪女）張梅菊，代為全數領出沈怡雯與丙○○之郵局存
    摺，用來支付病後之一切費用」等內容（見臺灣新北地方檢
    察署102年度偵字第28089號卷第38-1頁至第38-2頁），佐以
    證人即黃麗娟前夫甲○○於原審審理時證稱：黃麗娟國中畢業
    ，識字方面沒有問題，上開委託書是黃麗娟生病時在醫院簽
    的等語（見臺灣新北地方法院107年度訴字第476號卷〈下稱
    訴字卷〉第201頁、第206頁），及另案民事案件當庭勘驗黃
    麗娟簽立前開委託書之錄影光碟後所製作如下內容之勘驗筆
    錄（見本院104年度上字第396號卷第50頁正反面）：
　　畫面中出現一位女病人（即黃麗娟），鼻子上頭有插管，手
    上拿著上面寫的「委託書」三字的兩張紙。旁邊有一位女性
    （應為被告丁○○之聲音）說：「阿姨，這兩張單子你先看（
    黃麗娟邊聽邊點頭），因為現在你大概明、後天要出院了，
    所以那個是一些之前你叫我用的委託書」。
    黃麗娟沈默了一陣子說：「啊，簽了之後我生病怎麼辦（臺
    語）？」
    丁○○：「就是用來支付你生病的費用，你聽不懂？」
    黃麗娟：「喔。」
    丁○○：「你不用擔心啦（臺語）。」
    黃麗娟：「好，我寫這裡，寫名字喔。」
    丁○○：「對，對，你的名字。」
    黃麗娟在兩張委託書上簽名，邊寫邊說：「不會寫（臺
　  語）。」
    丁○○：「會啦，你現在簽的名字是因為你人不舒服，所以你
    現在簽名，還有這裡，你的名字（臺語）。」
    黃麗娟：「怪怪（臺語）。」
     丁○○：「不然拿高一點給你寫（臺語），來。」
    黃麗娟：「拿高沒有用，怪怪（臺語）。」
    丁○○：「你就簽好啊（臺語）。」
    黃麗娟在第一張委託書上的兩個地方各簽了自己的名字。鏡
　　頭此時拉近拍黃麗娟在委託書上簽名。
    黃麗娟：「好。」
    丁○○：「再來就這張。你的名字，你的名字。」
    黃麗娟：「日期都沒有寫耶（臺語）。」
    丁○○：「沒關係，等下，日期我再來用（臺語）。立委託
　  書人，你的名字，寫你的名字，寫啊。」
    黃麗娟又在第二張委託書上的兩個地方各簽了自己的名字。
    丁○○：「這就是你之前委託我做的事情，所以啊，這是請律
    師用的（臺語）。」
　　可見黃麗娟於簽立前開委託書時，知悉該委託書記載之內容
    為其向被告己○○借款共350萬元存入沈佳玲三信銀行帳戶，
    並委託被告丁○○將此部分存款全部提領歸還予被告己○○，另
    委託被告丁○○代為全數領出告訴人乙○○、丙○○所有郵局帳戶
    內之金額用以支付病後一切費用，黃麗娟雖曾提出質疑詢問
    若簽署後生病該怎麼辦？但經被告丁○○表示就是用以支付生
    病的費用後，就沒有疑義，亦未對前開內容表示其他意見，
    進而親自簽名其上，已可認黃麗娟確有向被告己○○借貸高達
    350萬元，且授權被告丁○○提領起訴書附表一所示沈佳玲三
    信銀行帳戶內之金額交付予被告己○○，及授權被告丁○○提領
    起訴書附表二所示告訴人丙○○所有板橋後埔郵局帳號000000
    0號帳戶、告訴人乙○○所有板橋後埔郵局帳號0000000號帳戶
    內之金額，以供支付黃麗娟生病期間之費用，則被告丁○○提
    領起訴書附表一所示沈佳玲三信銀行帳戶內之金額共337萬6
    000元後交付予被告己○○，及提領起訴書附表二所示告訴人
    丙○○、乙○○上開帳戶內之金額共109萬1000元，是否具有不
    法所有意圖，即屬有疑。
  ㈢依證人甲○○於原審審理時證述：我與黃麗娟在85年結婚，在9
    6年10月離婚，黃麗娟從102年6月間開始住院，102年7月、9
    月有出院過，出院期間都是住在我家，出院時狀況很差，需
    要他人扶助，每天都是昏昏欲睡，但是有意識，黃麗娟於10
    2年6月至10月住院期間的看護是被告丁○○用黃麗娟的錢去請
    的，我妹妹沈佳玲三信銀行帳戶有借給黃麗娟使用，因為黃
    麗娟的大哥欠債，為了避免麻煩就讓黃麗娟使用這個帳戶，
    提款卡是由黃麗娟本人持有，密碼黃麗娟換過好幾次，我不
    知道，存摺跟印章也是由黃麗娟保管，但我在整理黃麗娟遺
    物時，沒有發現沈佳玲的存摺跟印章，我不知道黃麗娟有一
    個華泰商業銀行板橋分行的帳戶，是因為本案，也就是黃麗
    娟過世後才知道他將該帳戶作為存放薪水的帳戶，我不知道
    該帳戶的密碼，提款卡應該是黃麗娟自己保管，黃麗娟的錢
    都是他自己保管，我知道黃麗娟有板橋後埔郵局的帳戶，提
    款卡也是由黃麗娟本人保管，密碼我已經忘了，我曾經在86
    年設立公司，經營過程中除了票貼外，我拿客票跟黃麗娟換
    現金大概幾十萬元，黃麗娟說是跟被告己○○借的，我跟黃麗
    娟離婚時，告訴人乙○○、丙○○還沒有20歲，約定由黃麗娟行
    使親權，小孩還是跟我和黃麗娟一起住，我們離婚後沒有分
    居，告訴人乙○○、丙○○的板橋後埔郵局帳戶是為了存錢，長
    大滿20歲後留給小孩用，98年改約定由我為監護人前，黃麗
    娟已經將告訴人乙○○、丙○○的帳戶清空，黃麗娟處理的來龍
    去脈我不清楚，但我知道小孩的帳戶後來被清空，之後我給
    黃麗娟現金，讓他在小孩戶頭各存50萬元進去，告訴人乙○○
    、丙○○郵局帳戶的存摺、印章都是由黃麗娟保管，我知道小
    孩存摺的密碼，黃麗娟跟被告己○○借錢包括購買板橋市忠孝
    路的房子，這部分沒有開借據，還有我經營公司為票貼時黃
    麗娟給我的現金是被告己○○給他的，除此之外沒有借任何錢
    ，之前借的持續還錢中，房子的錢大概90幾年就還完了，客
    票的部分我沒有跳票，黃麗娟將客票全部存入我的郵局帳戶
    ，把票款全部領走，說拿去還掉，存到被告己○○的帳戶，黃
    麗娟都跟我說是跟被告己○○借的錢，但其實黃麗娟就是怕我
    知道他有錢，我知道黃麗娟生前於102年6月時，有將他名下
    郵局、沈佳玲三信銀行帳戶的提款卡跟密碼交給被告丁○○，
    本意是交給被告己○○，但因為被告己○○不識字，所以請被告
    丁○○處理他在住院期間的房租、看護、水電、醫療費用，出
    院期間依然也有請被告丁○○處理這些雜支，黃麗娟於102年7
    月時也有將兩個小孩郵局帳戶的本子、印章交給被告丁○○，
    說要請被告丁○○代為保管，怕被人拿走，黃麗娟只有跟我說
    交給被告己○○保管他放心，我那時不知道他們有把錢領走，
    所以我沒有去問等語（見訴字卷第188頁至第206頁），可知
    黃麗娟素來與被告己○○間具有金錢往來，且不一定會留下書
    面字據，與甲○○離婚後縱有同住一處，但黃麗娟並不想讓甲○○清楚知悉其經濟狀況，甲○○對於黃麗娟有開立華泰銀行帳
    戶、如何處理告訴人乙○○、丙○○板橋後埔郵局帳戶內之金額
    乙節並不知悉，且黃麗娟生病後，包含黃麗娟所借用沈佳玲
    前開帳戶、黃麗娟本人及兩名子女所有帳戶內金額之運用，
    原本是希望由被告己○○處理，然因被告己○○不識字，便全數
    委由被告己○○之女即被告丁○○處理，而非斯時尚與之同居、
    且為兩名子女監護人之甲○○，足認黃麗娟對於被告己○○、丁○○一家具有相當程度之信賴關係，則被告丁○○辯稱其提領如
    起訴書附表一、二所示金額及後續運用，均係基於黃麗娟之
    授權及指示，尚非全屬無據。
五、綜上，本件依卷附事證，既無法認定被告丁○○提領如起訴書
    附表一、二（除前開102年10月24日提領2900元部分外）之
    金額具有不法所有意圖，且逾越黃麗娟之授權及指示，即無
    從逕以前開罪名相繩，亦無法認定被告己○○、戊○○與之有犯
    意聯絡與行為分擔。檢察官以前揭上訴意旨提起上訴，為無
    理由，應予駁回。
據上論斷，應依刑事訴訟法第368條、第373條，判決如主文。
本案經檢察官賴建如提起公訴，檢察官彭聖斐提起上訴，檢察官
林奕彣到庭執行職務。
中　　華　　民　　國　　110 　年　　9 　　月　　1 　　日
                  刑事第四庭  審判長法　官  陳筱珮
                                    法　官  吳元曜
                                    法　官  羅郁婷
以上正本證明與原本無異。
檢察官如不服本判決，應於收受送達後20日內向本院提出上訴書
狀，惟須受刑事妥速審判法第9條限制。其未敘述上訴之理由者
，並得於提起上訴後20日內向本院補提理由書(均須按他造當事
人之人數附繕本)「切勿逕送上級法院」。
刑事妥速審判法第9條：
除前條情形外，第二審法院維持第一審所為無罪判決，提起上訴
之理由，以下列事項為限：
一、判決所適用之法令牴觸憲法。
二、判決違背司法院解釋。
三、判決違背判例。
刑事訴訟法第 377 條至第 379 條、第 393 條第 1 款之規定，
於前項案件之審理，不適用之。
                                    書記官  蔡易霖
中　　華　　民　　國　　110 　年　　9 　　月　　2 　　日

附件
臺灣新北地方法院刑事判決　　　　　　　107年度訴字第476號
公　訴　人　臺灣新北地方檢察署檢察官
被　　　告　丁○○（原名張梅菊）
                    女　41歲（民國00年0月00日生）
                    身分證統一編號：Z000000000號
                    住○○市○○區○○路00巷0 弄00○0 號
                    2 樓
            戊○○　男　66歲（民國00年00月00日生）
                    身分證統一編號：Z000000000號
                    住○○市○○區○○路00巷0 弄00○0 號
                    2 樓
共      同
選任辯護人　林峻義律師
被　　　告　己○○　女　64歲（民國00年00月00日生）
                    身分證統一編號：Z000000000號
                    住○○市○○區○○路00巷0 弄00○0 號
                    2 樓
選任辯護人　黃靖騰律師
上列被告等因偽造文書等案件，經檢察官提起公訴（106 年度偵
字第2623號），本院判決如下：
    主  文
丁○○、戊○○、己○○均無罪。
    理  由
一、公訴意旨認為：被告丁○○（原名張梅菊）為戊○○、己○○之女
    兒，戊○○與己○○為夫妻，黃麗娟為己○○之胞妹，甲○○為黃麗
    娟之前夫（為行文簡潔，以下均逕稱其名）。緣黃麗娟（於
    102 年10月24日死亡）因數年前罹患大腸癌及情感型精神病
    長期住院，委託外甥女丁○○代為處理支付醫療及生活雜費事
    宜，因而於民國102 年6 月前某日，將自己使用如附表一、
    附表二所示之帳戶存摺、印章、提款卡交付丁○○代為保管，
    並於102 年9 月6 日僅同意其帳戶內之款項作為支付其個人
    臥病時所需之醫療及生活雜費。然：
  ㈠丁○○與己○○自102 年6 月11日起，即共同意圖為自己不法之
    利益，基於由自動付款設備取得他人財物之接續犯意，由丁○○趁保管上開帳戶存摺、提款卡之便，於如附表一所示之時
    間，持如附表一所示之三信商業銀行帳戶、黃麗娟之華泰商
    業銀行帳戶、板橋後埔郵局帳戶之提款卡插入自動櫃員機內
    ，再輸入先前知悉之黃麗娟使用之帳戶密碼後，以此不正方
    法由自動櫃員機提領如附表一所示之款項，再將領得現金陸
    續交付與己○○，致生損害於黃麗娟及如附表一所示之金融機
    構。
  ㈡丁○○與戊○○基於詐欺及偽造私文書之共同犯意聯絡，由戊○○
    提供其名下之板橋後埔郵局帳號000000-0號帳戶與丁○○使用
    ，由丁○○於102 年7 月3 日前往新北市○○區○○路0 段000 號
    中華郵政股份有限公司板橋郵局（下稱板橋郵局），將告訴
    人即黃麗娟之子、女丙○○、乙○○（以下逕稱其名）之印鑑章
    盜蓋於取款憑條上，用以表示丙○○、乙○○或經其授權之人取
    款之意，而偽造該私文書，再持向不知情之該郵局行員表示
    領款之意而行使之，致該行員陷於錯誤，將丙○○帳戶內之存
    款新臺幣（下同）56萬5,000 元、乙○○帳戶內之存款52萬6,
    000 元交付予被告丁○○，丁○○隨即將該日自丙○○、乙○○名義
    之帳戶內提領之款項共109 萬1,000 元（56萬5,000 元＋52
    萬6,000 元）直接轉存至戊○○提供之前開帳戶，足以生損害
    於丙○○、乙○○及板橋後埔郵局。
  ㈢嗣黃麗娟於102 年10月24日死亡後，丙○○、乙○○清理遺產而
    發現上情，經其等之法定代理人甲○○為其等對丁○○提出侵占
    罪告訴，由臺灣新北地方檢察署檢察官以102 年度偵字第28
    089 號案件偵辦，己○○為迴護丁○○，竟基於偽證之犯意，於
    103 年3 月7 日下午4 時43分至5 時2 分之間，在臺灣新北
    地方檢察署202 偵查庭以證人身分接受訊問時，就黃麗娟是
    否積欠其債務，以及黃麗娟遭提領之存款流向之與案情有重
    要關係事項，具結後虛偽證稱：「黃麗娟跟她先生在臺中開
    公司，公司經營不順，我借她50萬。後來又陸續跟我借錢，
    之後回來臺北要買房子，又再跟我借錢，我看她帶兩個小孩
    很辛苦，所以又借他錢，前後大約300 萬」、「房子賣300 
    多萬，黃麗娟後來有把其中兩百多萬元還給我，之後黃麗娟
    生病很嚴重，她要請我幫忙處理債務，但我不識字，所以請
    我女兒幫忙處理，他有交代我女兒把錢領出來還我，我女兒
    領錢都會給黃麗娟看。」等證詞，致該案承辦檢察官採信其
    證詞而認丁○○並未違背黃麗娟生前委任及授權保管帳戶之意
    ，而為不起訴處分。
  ㈣因認丁○○、己○○就上開㈠部分所為，均係共同犯刑法第339 條
    之2 第1 項違法由自動付款設備取得他人財物罪嫌；丁○○、
    戊○○就上開㈡部分所為，均係共同犯刑法第216條、第210 條
    之行使偽造私文書罪嫌以及修正前刑法第339條第1 項之詐
    欺取財罪嫌；己○○就上開㈢部分所為，係犯刑法第168條之偽
    證罪嫌。
二、犯罪事實應依證據認定之，無證據不得認定犯罪事實；不能
    證明被告犯罪者，應諭知無罪之判決，刑事訴訟法第154 條
    第2 項、第301 條第1 項分別定有明文。認定犯罪事實之證
    據，無論為直接或間接證據，都要達於通常一般人均不致有
    所懷疑，而得確信其為真實之程度，始得為有罪之認定，若
    關於被告是否犯罪之證明未達此程度，而有合理性懷疑之存
    在，無法形成有罪之確信，根據「罪證有疑、利於被告」之
    證據法則，不得為不利被告之認定（最高法院29年上字第31
    05號、40年台上字第86號、76年台上字第4986號判例意旨可
    資參照）。
三、公訴人之所以認為丁○○、戊○○、己○○涉有上開犯罪，主要是
    以丁○○、戊○○、己○○於偵查中的說法彼此之間有所矛盾，以
    及甲○○在偵查中的指述、如附表一、二所示各該帳戶之交易
    明細、臺灣新北地方檢察署102 年度偵字第28089 號案卷以
    及該案於103 年3 月7 日之偵查筆錄、本院103 年度訴字第
    2216號民事判決、臺灣高等法院104 年度上字第396 號民事
    判決、最高法院105 年度台上字第514 號民事裁定為其主要
    論據。
四、丁○○、戊○○、己○○均堅決否認有上開犯罪，以下是他們的辯
    解：
  ㈠丁○○辯稱：我只是按照黃麗娟的交代做事，如附表一及附表
    二的款項都是我去領的，如附表二的款項轉到戊○○的戶頭裡
    。我領取如附表一所示三信商業銀行高雄分行沈佳玲帳戶的
    款項，是黃麗娟叫我領出來還給己○○，因為黃麗娟欠己○○錢
    ，我會分這麼多筆領出，是因為黃麗娟只有給我提款卡及密
    碼，我無法大筆提領，我有跟黃麗娟說這樣很麻煩，但黃麗
    娟堅持，如附表一所示黃麗娟本人的戶頭款項，是要用來支
    付黃麗娟的醫療費用、營養品等開銷，黃麗娟說不夠的話就
    從如附表二的戶頭裡支出，用剩的再信託給丙○○、乙○○。我
    把如附表二的款項轉到我爸爸的戶頭裡，是因為黃麗娟說甲○○也有權利領取，怕被甲○○拿去，所以叫我把這兩筆領出來
    ，跟別人借本子來放，我想跟朋友借比較不方便，跟家人借
    比較安心。之後這些款項也有用來支付黃麗娟的醫療及喪葬
    費用，多餘的錢我們在前次偵查中就已經平均分兩筆匯回丙○○及乙○○的帳戶裡等語。
  ㈡戊○○辯稱：我在板橋後埔郵局有一個帳戶，以前是我在用，
    後來比較多用板信的，郵局的帳戶放在家裡，我後來去醫院
    看黃麗娟，黃麗娟說要跟我借郵局的帳戶，我回家後叫己○○
    自己去拿帳戶，結果己○○拿成板信的帳戶，後來我女兒丁○○
    去把板信的帳戶拿回來，我把郵局的帳戶拿給丁○○。黃麗娟
    有跟我說我的郵局帳戶是要用來放她兩個小孩的錢等語。
  ㈢己○○辯稱：黃麗娟以前去臺中要開公司，常常回來跟我借錢
    ，一次借10、20萬元，總額多少因為太久了我不記得，我都
    是現金直接拿給黃麗娟，因為是親姊妹，所以沒有簽收據或
    借據，黃麗娟後來要買房子，也有跟我借錢，買房子這次借
    多少，因為太久了我也忘記了，後來黃麗娟說總共要還我34
    0 萬元到350 萬元，我覺得也差不多等語。
五、不爭執的事項：經本院聽取丁○○等3 人之辯解，並依據檢察
    官所提出之相關事證加以整理後，以下為不爭執而屬於真正
    之事實：
  ㈠黃麗娟於102 年6 月8 日至亞東紀念醫院住院治療，於102年
    7 月3 日出院，復於102 年7 月15日再度住院，於102 年9 
    月8 日出院，於102 年10月15日三度住院，於102 年10月24
    日上午11時3 分病逝於亞東紀念醫院（詳本院103 年度訴字
    第2216號民事卷第106 至118 頁亞東紀念醫院病歷、105年
    度他字第4155號卷第10頁黃麗娟之死亡證明書）。
  ㈡如附表一、二所示帳戶本來均是由黃麗娟使用保管，但黃麗
    娟生病住院後，就將如附表一、二所示帳戶之提款卡交給丁○○，並告知提款卡之密碼。
  ㈢丁○○於有如附表一、二所示時間，進行如附表一、二所示提
    領款項之動作，並將如附表二所提領之款項，轉存至戊○○於
    板橋後埔郵局帳號000000-0號帳戶內（詳105 年度他字第41
    55號卷第12至16頁各該帳戶交易明細、106 年度偵字第2623
    號卷第78至82頁三信商業銀行帳戶交易明細、105 年度他字
    第4155號卷第82至84頁存款單、取款憑條、本院卷第85至90
    頁戊○○、黃麗娟板橋後埔郵局帳戶交易明細）。
  ㈣丁○○所提領如附表一所示三信商業銀行高雄分行沈佳玲帳戶
    內之款項，大部分均交給己○○。
  ㈤己○○有於103年3月7日下午4時43分許以證人之身分，前往臺
    灣新北地方檢察署202偵查庭具結作證（詳102年度偵字第28
    089號卷第61至63頁訊問筆錄）。
六、爭點：
  ㈠本件公訴意旨指稱丁○○、己○○、戊○○涉有刑法第339條之2 第
    1 項違法由自動付款設備取得他人財物罪嫌、同法第216 條
    、第210 條之行使偽造私文書罪嫌、修正前刑法第339 條第
    1 項之詐欺取財罪嫌，主要是認為丁○○未經黃麗娟的同意或
    逾越黃麗娟的同意，就把如附表一所示帳戶的款項全部領出
    ，並且將領出的錢交給己○○，另外還把如附表二所示帳戶的
    款項全部轉存到戊○○的板橋後埔郵局帳戶內。但是，依照丁○○的辯解，其提領款項以及轉存款項之原因，是受黃麗娟的
    委託做這些事：⒈如附表一所示黃麗娟本人之華泰商業銀行
    板橋分行帳戶、板橋後埔郵局帳戶，是用來支出黃麗娟之醫
    療費用與生活雜支；⒉如附表一所示沈佳玲三信商業銀行高
    雄分行帳戶，是黃麗娟要返還積欠己○○之350 萬元債務；⒊
    如附表二所示丙○○、乙○○帳戶內的款項轉存至板橋後埔郵局
    戊○○帳戶內，是黃麗娟要避免甲○○動用丙○○、乙○○之存款，
    之後這些錢也有部分用來支付己○○墊付的黃麗娟醫療、喪葬
    費用。
  ㈡依據刑事訴訟制度之設計，檢察官必須就被告構成犯罪之事
    實負舉證責任，當檢察官所提出之證據已經足以證明被告犯
    罪，被告若要提出足以推翻不利認定之抗辯，始須就該抗辯
    指出證明的方法。本案中，檢察官指控丁○○、戊○○、己○○有
    上開盜領存款、偽造文書之犯罪嫌疑，自然必須就構成盜領
    存款、偽造文書之犯罪事實負舉證責任。也就是說，檢察官
    必須提出證據去證明丁○○提領這些款項，並沒有取得黃麗娟
    的授權或逾越了黃麗娟的授權。說的更明白一點，檢察官必
    須提出證據說服法院：⒈丁○○提領如附表一所示華泰商業銀
    行板橋分行黃麗娟帳戶、板橋後埔郵局黃麗娟帳戶所示之款
    項，並不是用來支出黃麗娟之醫療費用、生活雜支；⒉黃麗
    娟沒有欠己○○350 萬元，所以丁○○提領如附表一所示三信商
    業銀行高雄分行沈佳玲帳戶內的款項，不是黃麗娟要求要返
    還己○○的款項；⒊丁○○不是基於黃麗娟的要求，為了避免甲○○動用存款才將丙○○、乙○○的存款轉存他處，之後這筆錢也
    沒有用來支付己○○墊付的醫療與喪葬費用。只有在上開三點
    事項都獲得證明後，我們才可以說丁○○提領如附表一、二所
    示之款項，都不是出自黃麗娟的授權，而屬於犯罪行為。
  ㈢至於檢察官指控己○○涉犯刑法第168 條之偽證罪嫌部分，則
    有兩點必須釐清，亦即：己○○於103 年3 月7 日下午4時43
    分許以證人之身分，前往臺灣新北地方檢察署202偵查庭具
    結作證之行為，其作證程序是否合法？其作證內容是否虛偽
    ？
七、本院所得心證：
  ㈠關於丁○○提領如附表一所示華泰商業銀行板橋分行黃麗娟帳
    戶、板橋後埔郵局黃麗娟帳戶之款項是否是用來支付黃麗娟
    之醫療費用、生活雜費：
    ⒈事實上，檢察官起訴書犯罪事實欄第4 行就已經寫道：「
      （黃麗娟）委託外甥女丁○○代為處理支付醫療及生活雜費
      事宜」等字句，也就是說，檢察官在起訴的時候，也認為
      黃麗娟確實有委託丁○○做這些事。因為人看病、住院、開
      刀、療養都需要用錢，黃麗娟之子女當時都還未成年，沒
      有辦法幫黃麗娟出這筆錢，黃麗娟前夫甲○○自己也說：黃
      麗娟是在102 年要去手術，我跟她當時已經離婚，她手術
      需要的文件是拜託己○○來簽署，他當時拜託己○○，但因為
      己○○不識字，所以己○○請丁○○去銀行領錢來支付醫療費用
      等語（106 年度偵字第2623號卷第37頁），可見黃麗娟必
      須自己負擔自己的醫療費用、生活雜支，因此，丁○○辯稱
      其受黃麗娟的委託從黃麗娟的銀行帳戶內提領款項去支付
      黃麗娟的醫療費用、生活雜費，應該是真的。
    ⒉檢察官雖然指出102 年7 月11日黃麗娟並未住院，丁○○卻
      於該日自華泰商業銀行板橋分行黃麗娟帳戶內領出9 萬7,
      000 元，並從板橋後埔郵局黃麗娟帳戶內領出6 萬元，顯
      非黃麗娟醫療費用之支出而有異常。但是甲○○證稱：黃麗
      娟的本意是要將華泰商業銀行以及板橋後埔郵局的帳戶提
      款卡及密碼交給己○○，但是己○○不識字，所以己○○請丁○○
      幫忙處理，黃麗娟的目的是想要處理他在住院期間房租、
      看戶、水電、醫療費用等語（詳本院卷第200 頁），丁○○
      也稱：這些金額黃麗娟叫我先提領出來，因為不可能要用
      到的時候才立刻去提領，我還要上班，沒辦法臨時請假去
      處理，醫生說黃麗娟是末期，所以醫療費用很龐大，提領
      的金額是黃麗娟決定，不然我也不知道提款卡放哪裡等語
      （詳本院卷第263 至264 頁）。本院認為，如果不是黃麗
      娟交付華泰商業銀行以及板橋後埔郵局帳戶之提款卡以及
      密碼給丁○○，丁○○也不可能有辦法去領錢，而黃麗娟當時
      縱使沒有住院，但因為日常生活、病後營養品以及日後預
      期可能支出的醫療費用，都需要用錢，黃麗娟又因為開刀
      體虛行動不便，無法隨時自行領款，確有可能要求丁○○先
      將款項領出，以便隨時動用。因此丁○○答辯之內容，與常
      情並無違背，也與甲○○的證述相符，應可採信。因此，檢
      察官所指102 年7 月11日當日領款狀況，並不足對丁○○做
      不利的推斷。
    ⒊至於黃麗娟之醫療費用與生活雜支究竟金額多少？本院認
      為，要求丁○○在事後鉅細靡遺、一分一毫不得遺漏的列出
      所有花費，是強人所難。同時，我們也很難期待當時自己
      也有正職工作、受到親阿姨委託此等極為瑣碎事宜的丁○○
      ，要在支出當下仔仔細細的記帳，以應付後來不可預期的
      官司。不過，以如附表一所示華泰商業銀行板橋分行黃麗
      娟帳戶、板橋後埔郵局黃麗娟帳戶內的款項共計20萬9,00
      0 元來說（暫時不計102 年10月24日黃麗娟過世當日所提
      領之2,900 元，此部分詳後述），作為黃麗娟從102年6 
      月8 日住院治療迄至102 年10月24日過世為止之醫療、看
      護、日常所需等花費，此一金額並不離譜。況且，既然卷
      內事證已經可以顯示丁○○確實有受黃麗娟之委託，幫忙以
      華泰商業銀行板橋分行黃麗娟帳戶、板橋後埔郵局黃麗娟
      帳戶內的款項支付黃麗娟之醫療費用、生活雜費，那麼究
      竟哪一筆不屬於這些花費而屬於丁○○私自盜領的款項，應
      該要由檢察官負舉證責任。但是，檢察官並未具體指出並
      提出證據證明哪一筆款項有這樣的問題，因此法院必須在
      整體上對丁○○做有利的認定。
    ⒋綜上所述，依據卷內事證，丁○○提領如附表一所示華泰商
      業銀行板橋分行黃麗娟帳戶、板橋後埔郵局黃麗娟帳戶內
      之款項（不包括102 年10月24日之2,900 元），確實是基
      於黃麗娟的委託，代為提領款項，用以支付黃麗娟之醫療
      費用、生活雜支。檢察官指控丁○○在此範圍內有盜領存款
      之嫌疑，尚屬無從證明。
  ㈡關於黃麗娟是否有積欠己○○350萬元之債務：
    ⒈依照己○○的說法，黃麗娟生前因為要去臺中開公司、買房
      子，陸陸續續向其借款，數額已經不清楚，但大約是350 
      萬元左右。又因為己○○與黃麗娟是親姊妹，借貸過程中並
      未簽寫借據，黃麗娟又已經過世，因此並無直接證據可以
      證明上揭借貸關係的存在。
    ⒉不過，甲○○在本院審理時到庭證稱：我跟黃麗娟當初要買
      房子的時候，己○○有跟黃麗娟借了3 次錢，每次都是26萬
      5,000 元左右。86年間，我跟黃麗娟在臺中縣大甲鎮開了
      一間公司，在經營過程中，有用客票向黃麗娟換現金，數
      額約在數十萬元，不到100 萬元，黃麗娟說錢是跟他姐姐
      己○○借的等語（詳本院卷第193 至195 頁），足以證明黃
      麗娟確實會、而且也曾經向己○○借錢。
    ⒊雖然甲○○一再強調：買房子的錢我們每個月還1 萬，約在9
      0年間就還完了，公司客票部分也都沒有跳票，黃麗娟將
      那些客票全部存入我的郵局帳戶，然後把票款全部領走，
      黃麗娟說是拿去還給己○○，除此之外，黃麗娟沒有再向己○○借過錢，黃麗娟根本不缺錢，為什麼要借錢。我是依據
      我們家的經濟情況，確認黃麗娟對己○○沒有其他的借款，
      也就是黃麗娟跟小孩的經濟情況，雖然家中財務是由黃麗
      娟掌管，所以有些小的部分我不知道，但大的部分我是知
      道的等語（詳本院卷第197 至202 頁），但是甲○○是不是
      真的那麼清楚黃麗娟個人的經濟狀況，其實是值得懷疑的
      。依據丙○○、乙○○板橋後埔郵局的交易明細，乙○○之帳戶
      在98年3 月19日有100 萬1,000 元存入該帳戶，餘額為12
      2 萬1,493 元，隔日即遭領取一空，而丙○○的帳戶亦於98
      年3 月19日有114 萬5,731 元匯入，餘額為124 萬2,363 
      元，翌日亦遭領取一空（詳本院103年度訴字第2216號民
      事案卷第98至99頁），當本院詢問甲○○為何會有上開高達
      200 餘萬元之金額進出時，甲○○答稱：這部分是黃麗娟處
      理，我不清楚等語（詳本院卷第206 頁），但是200 萬元
      絕非小數目，甲○○卻不清楚款項來源，與其所稱「黃麗娟
      的經濟狀況大部分我是知道的」等語顯然相互矛盾。
    ⒋本院認為，現實生活中，並不是每對配偶都能對對方的債
      務狀況瞭若指掌，更何況是已經離婚的夫妻。從黃麗娟在
      得知自己生病後，是想要將自己所有帳戶的提款卡及密碼
      交給己○○及丁○○，而不是交給其前夫甲○○，大概可以知道
      黃麗娟最信任的人並不是甲○○。可以想見，黃麗娟若有私
      底下向己○○借款，或是向己○○之借款尚未清償完畢，其不
      見得會讓甲○○知悉。所以光憑甲○○說「黃麗娟沒有欠己○○
      錢」，就去認定己○○與黃麗娟之間沒有債權債務存在，是
      不可靠的。
    ⒌回到事情的根本，必須要強調，黃麗娟是在102 年6 月11
      日之前，自己把如附表一所示三信商業銀行高雄分行沈佳
      玲帳戶的提款卡及密碼交給丁○○的，這點甲○○也不否認（
      詳本院卷第199 頁）。而提款卡平時好好的放在家中，並
      與密碼分開保存，其實是很安全的，很少人會因為自己要
      住院長期不在家，就把提款卡交給別人保管，更別說還告
      知對方密碼了。由此可見，黃麗娟一定是有什麼事情要拜
      託丁○○處理，才會把該帳戶的提款卡及密碼拿給丁○○，而
      且在交出的當下，該帳戶當時的餘額高達337 萬1,191 元
      ，這點黃麗娟應該也是清楚的。黃麗娟將存有鉅款的帳戶
      之提款卡及密碼交給她人，應該不是單純的想要別人「幫
      她收好」，而是別有所求。況且，該帳戶一直到102 年7 
      月30日才提領完畢（帳戶餘額僅餘180 元），可見丁○○持
      有該帳戶提款卡的時間甚長，期間卻未見黃麗娟有要求丁○○歸還的動作（畢竟如果黃麗娟有要求丁○○歸還而丁○○拒
      絕的話，黃麗娟應該會向甲○○求助，但甲○○未曾提到這樣
      的狀況），所以合理的推論是，黃麗娟交代丁○○做的事，
      是需要比較長的時間才能完成，或者，黃麗娟根本不打算
      把提款卡要回來了。
    ⒍黃麗娟於102 年9 月6 日在病房內，經丁○○要求，簽下委
      託書2 紙，簽名過程中經丁○○全程錄影，而該錄影檔案在
      臺灣高等法院104 年度上字第396 號民事案件審理過程時
      當庭勘驗如下（詳臺灣高等法院104 年度上字第396號民
      事案卷第50頁正反面）：畫面中出現一位女病人（即黃麗
      娟），鼻子上頭有插管，手上拿著上面寫的「委託書」三
      字的兩張紙。旁邊有一位女性（應為丁○○之聲音）說：「
      阿姨，這兩張單子你先看（黃麗娟邊聽邊點頭），因為現
      在你大概明、後天要出院了，所以那個是一些之前你叫我
      用的委託書」。黃麗娟沈默了一陣子說：「啊，簽了之後
      我生病怎麼辦（臺語）？」丁○○：「就是用來支付你生病
      的費用，你聽不懂？」黃麗娟：「喔。」丁○○：「你不用
      擔心啦（臺語）。」黃麗娟：「好，我寫這裡，寫名字喔
      。」丁○○：「對，對，你的名字。」黃麗娟在兩張委託書
      上簽名，邊寫邊說：「不會寫（臺語）。」丁○○：「會啦
      ，你現在簽的名字是因為你人不舒服，所以你現在簽名，
      還有這裡，你的名字（臺語）。」黃麗娟：「怪怪（臺語
      ）。」丁○○：「不然拿高一點給你寫（臺語），來。」黃
      麗娟：「拿高沒有用，怪怪（臺語）。」丁○○：「你就簽
      好啊（臺語）。」黃麗娟在第一張委託書上的兩個地方各
      簽了自己的名字。鏡頭此時拉近拍黃麗娟在委託書上簽名
      。黃麗娟：「好。」丁○○：「再來就這張。你的名字，你
      的名字。」黃麗娟：「日期都沒有寫耶（臺語）。」丁○○
      ：「沒關係，等下，日期我再來用（臺語）。立委託書人
      ，你的名字，寫你的名字，寫啊。」黃麗娟又在第二張委
      託書上的兩個地方各簽了自己的名字。丁○○：「這就是你
      之前委託我做的事情，所以啊，這是請律師用的（臺語）
      。」
    ⒎從上開勘驗筆錄可知，黃麗娟簽寫委託書之過程雖然因為
      生病不舒服而動作稍慢，但其神智尚屬清楚，還會擔心日
      期沒寫會影響委託書之效力，而甲○○亦證稱：黃麗娟的識
      字能力沒有問題等語（詳102年度偵字第28089號卷），因
      此黃麗娟應該瞭解其簽寫委託書的內容。其中一張委託書
      上寫明：「本人黃麗娟（簽名）因長兄財務問題，致使我
      黃麗娟帳戶暫時無法使用，因此借用沈佳玲之三信商業銀
      行之存摺來使用（存款），陸續向（大姊）張己○○借款共
      新台幣三百五十萬元整，存入沈佳玲之之三信商業銀行存
      摺，欲買回之前賣出的房屋，如今因身體狀況產生重症，
      無法達成此願，故委託（姪女）張梅菊將此存款全數提領
      歸還（大姊）張己○○。」（詳本院卷第38頁）。本院認為
      ，既然黃麗娟瞭解上開委託書的內容而親自簽名於其上，
      可以認為黃麗娟同意該委託書之內容為真，也就是說，黃
      麗娟確實有陸續向己○○借款350萬元尚未清償，而且如附
      表一所示三信商業銀行高雄分行沈佳玲帳戶內的款項，就
      是要還給己○○的。
    ⒏至於丁○○提領的方式，是從102 年6 月11日開始，至102 
      年7 月30日為止，陸陸續續以每次1,000 元至10萬元之方
      式，共分40次提領337 萬6,000 元，雖然很奇怪。但是丁○○稱：因為黃麗娟只有給我提款卡及密碼，我無法大筆提
      領，我有跟黃麗娟說這樣很麻煩，但黃麗娟說就是用卡就
      對了，當時黃麗娟跟我說卡片最多一次只能領10萬元等語
      （詳本院卷第69、259 頁），本院也認為，丁○○會這樣做
      ，大概就是因為黃麗娟真的只有交給她提款卡及密碼。因
      為不論丁○○提款的目的，是公訴人所指要自己侵吞存款，
      或是丁○○所辯要幫忙還錢給己○○，若她有辦法一次大額提
      領，就不可能分這麼40次、花這麼長的時間去慢慢提款，
      所以可以推論黃麗娟並沒有把該帳戶之存摺與印章交給丁○○，因此丁○○只能用提款卡慢慢的領。至於為什麼這樣，
      可以從甲○○的說法推知一二，甲○○說：三信商業銀行高雄
      分行帳戶的存摺及印章是黃麗娟自己保管，黃麗娟過世後
      我負責整理她的遺物，但是沒有發現該帳戶的存摺與印章
      （詳本院卷第205 至206 頁），因此，很有可能是因為黃
      麗娟自己本來就找不到該存摺與印章，所以只能請丁○○用
      提款卡領款。
    ⒐況且，仔細看三信商業銀行高雄分行沈佳玲帳戶的領款紀
      錄，丁○○在102 年6 月15日分別提領了1 萬元、10萬元，
      也就是丁○○在該日總共提領了11萬元。如果丁○○有意要侵
      占該帳戶內的款項，應該會意識到提款卡一日可以領超過
      10萬元的現鈔，此後可以更加快速的將帳戶內的款項領空
      。但是丁○○沒有，後來仍然是依照一日10萬元的進度，繼
      續慢慢領錢，因此丁○○說她是聽從黃麗娟的交代，一天領
      10萬元這點，似乎是可信的。由此也可以推論，黃麗娟應
      該是真的有交代丁○○以每日10萬元的速度，將款項領出還
      給己○○。這也呼應了本院之前的認定：黃麗娟交代丁○○做
      的事，是需要一段比較長的時間才能完成的事。
    ⒑親姊妹間的借貸沒有簽寫借據，並不足為奇，而上開錄影
      之時間，依照丁○○所述，是在102 年9 月6 日，委託書上
      面所押的日期則倒填為102 年6 月28日。但是丁○○不是法
      律專業人士，在處理完黃麗娟所交代的事情後（也就是將
      如附表一所示三信商業銀行高雄分行沈佳玲帳戶內之款項
      提領出來還給己○○），因覺金額龐大，為避免日後紛爭，
      才想到要請黃麗娟寫下委託書，並且錄影存證，其實與常
      情相合。所以不能以其錄影時間在後，提款時間在前，就
      認為丁○○提款沒有獲得授權。
    ⒒至於己○○於103 年3 月7 日下午4 時53分許至臺灣新北地
      方檢察署作證之筆錄雖然記載：「. . . 所以我們名下不
      能有財產，黃麗娟才趕快把房子過戶到他婆婆的名下，之
      後就賣給黃麗娟的朋友，房子賣300 多萬，黃麗娟後來有
      把其中的兩百多萬還給我」（詳102 年度偵字第28089號
      卷第62頁），意思好像是說黃麗娟之前已經清償200 多萬
      元之債務了。但是經本院依職權調取該次偵訊程序之錄音
      檔案後當庭勘驗，其實己○○是這麼說的：（問：那間房子
      其實沒有放在黃麗娟名下？）己○○答：轉去她婆婆那去。
      （問：轉去她婆婆名下，結果？）己○○答：結果他們就離
      婚了。為了買屋，她丈夫沒在工作，半夜叫她回來跟我借
      錢，她跟她丈夫說我跟我姊姊借這麼多錢了，我怎可以再
      回去跟她借，就打她，打了之後報警去警察局。（問：不
      是，我的意思是說，黃麗娟有沒有還你錢？）己○○答：有
      啦。她之後她就...（問：你先跟我說她把房子過戶去她
      婆婆名下之後，婆婆有給她錢嗎？房子給她婆婆，她婆婆
      有錢給她嗎？）己○○答：沒，房子賣掉。（問：賣掉，賣
      給誰？）己○○答：賣給我妹妹的朋友。（問：賣了的錢呢
      ？）己○○答：賣了的錢，她就賣300 多萬，到她手上剩20
      0萬。（問：什麼剩200 萬？）己○○答：到我妹妹手中剩2
      00 萬。（問：房子賣300 多萬，剩200 萬，那200 萬呢
      ？）己○○答：就是要還我。（問：都還你了？）己○○答：
      嘿。（問：她總共還你多少錢？有還到300 萬嗎？）己○○
      答：（點頭）。之後她生病，她知道她很嚴重。（問：黃
      麗娟生病很嚴重，之後呢？）己○○答：之後她就叫我，我
      是親大姊，她離婚了，叫我去處理她的事，但我不識字，
      後來就叫我女兒幫忙處理一些有的沒的事情，算是她的錢
      叫她領出來要還我，說去拿出來怕說我斷氣這樣我無法還
      姊姊這樣。（以上勘驗筆錄詳本院卷第144 頁）從上面的
      問答過程可知，己○○回答的真意是，黃麗娟把房子賣掉之
      後，獲得200 多萬元，在黃麗娟得知自己生病後，就把這
      些錢連同其他錢一起還給己○○，並不是說黃麗娟之前就已
      經還給己○○200 多萬元。因此，己○○上開作證的證述，與
      卷內事證並不違背。
    ⒓綜上所述，依照檢察官所提出的各項證據，本院認為不能
      證明「黃麗娟沒有欠己○○350 萬元」這件事，整件事情看
      起來，反而像是黃麗娟真的有積欠己○○債務，而打算把如
      附表一所示三信商業銀行高雄分行沈佳玲帳戶內的款項返
      還己○○。
    ⒔特別要說明的是，丙○○、乙○○依據不當得利之法律關係，
      請求己○○返還336 萬744 元（即如附表一所示三信商業銀
      行高雄分行沈佳玲帳戶內之款項）之民事事件，經本院以
      103 年度訴字第2216號事件審理後，認為丙○○、乙○○之請
      求有理由，判決命己○○應返還上開金額與丙○○、乙○○，並
      經臺灣高等法院104 年度上字第396 號判決駁回上訴、最
      高法院105 年度台上字第514 裁定駁回上訴確定等情，業
      經本院調取該案卷宗確認無誤。但是刑事法院依照證據獨
      立判斷，並不受民事法院判斷之拘束。且民事訴訟與刑事
      訴訟在制度設計上完全不同，舉證責任的分配也大異其趣
      。民事法院認為己○○的舉證不足以證明她有借350 萬元給
      黃麗娟，而刑事法院則認為檢察官的舉證不足以確實證明
      己○○沒有借350 萬元給黃麗娟，這並非判斷的相互矛盾，
      實乃舉證責任分配的差異、心證門檻的高低所導致不同的
      訴訟結果。
  ㈢關於丁○○是否應黃麗娟要求為了避免甲○○動用存款才將丙○○
    、乙○○的存款轉存他處：
    ⒈關於如附表二所示帳戶內的款項，係由丁○○於102 年7月3 
      日持存摺、印章前往郵局提領後，轉存至戊○○開設於板橋
      後埔郵局之帳戶內等事實，並沒有爭議。丁○○對此解釋：
      黃麗娟要避免甲○○動用丙○○、乙○○之存款，才要求她轉存
      至戊○○帳戶內，之後這些錢扣除己○○墊付的黃麗娟醫療、
      喪葬費用後，已經平均匯還丙○○、乙○○等語。
    ⒉一個清楚的事實是，黃麗娟是自己將如附表二所示丙○○、
      乙○○郵局帳戶的存摺、印章以及臨櫃提款密碼交給丁○○的
      ，丁○○才有辦法去領錢，顯然黃麗娟一定有要求丁○○就如
      附表二所示帳戶內的款項進行處理。黃麗娟既然要求丁○○
      幫她處理有關如附表二帳戶內的款項，照理來說，應該會
      要求丁○○向她回報處理的結果，最簡單的方法就是看看辦
      理完畢的存摺。如果處理的方法不對或是不合己意，應該
      會另向他人反應，尋求協助。更別說如果黃麗娟沒有要求
      丁○○將其內的款項全部領出並暫存他處，在丁○○將處理完
      畢之存摺交還黃麗娟後，黃麗娟會何等驚訝。
    ⒊丁○○於102 年7 月3 日將如附表二所示之帳戶內款項領出
      轉存後，隨即於同日將該等帳戶結清關閉，有該等帳戶之
      交易明細在卷可證（詳本院103 年度訴字第2216號民事案
      卷第98至100 頁），這些處理事項都要持帳戶存摺才能辦
      理，承辦郵局也都會將這些處理事項記載在帳戶存摺上，
      因此丁○○在向黃麗娟回報時，黃麗娟一定會知道這些情況
      。但是，從甲○○的歷次陳述來看，黃麗娟在生前從來沒有
      反應這些存款的處理狀況有異。因此，丁○○對於如附表二
      所示帳戶內款項之處理方式，應該沒有違反黃麗娟的意思
      。
    ⒋其次，黃麗娟在102 年9 月6 日，除了上面所說的那張委
      託書以外，還簽了另外一張，上面寫著：「本人黃麗娟身
      患重大疾病，故委託（姪女）張梅菊，代為全數領出沈怡
      雯（按：應為「文」之誤繕）與丙○○之郵局存摺，用來支
      付病後之一切費用。」（詳本院103 年度訴字2216號民事
      案卷第39頁），由此可知，黃麗娟確實有授權丁○○將乙○○
      、丙○○如附表二所示帳戶內的款項「全數領出」無疑。就
      如前面所說，黃麗娟在得知自己生病可能不久人世時，並
      不是將其所使用的帳戶、財產交代給前夫甲○○，而是拿給
      己○○以及丁○○，似乎可以看出黃麗娟對於甲○○不是非常信
      任。因此，丁○○說黃麗娟怕甲○○動用如附表二帳戶內的款
      項，而要求轉存至他人戶頭內，似乎不是完全沒有可能。
    ⒌再者，丁○○將如附表二所示帳戶內的款項轉存至戊○○板橋
      後埔郵局帳戶內後，始終並未動用該些款項，一直到103 
      年1 月17日，才以該筆款項各轉匯33萬615元 、33萬616 
      元至乙○○、丙○○事後所開設之郵局帳戶內，該等金額之計
      算，是以原本轉存之金額扣除丁○○事後計算黃麗娟整體住
      院醫療及喪葬費用後，再平均匯還乙○○、丙○○，此有郵政
      國內匯款執據2 張、聲明書1 紙、住院醫療及喪葬費用明
      細1 紙存卷可查（詳102 年度偵字第28089 號卷第54至56
      頁），此與丁○○辯稱：之後這些錢也有用來支付黃麗娟的
      醫療及喪葬費用，多餘的錢我們在第一次不起訴的偵查中
      就已經分兩筆匯回丙○○跟乙○○的帳戶裡等語情節相符。依
      照常理，如果丁○○有意要將這些款項佔為己有，應該不會
      靜靜地把這些款項放在戊○○的郵局帳戶裡不動，甚至丁○○
      在一開始時就沒有必要借用戊○○的郵局帳戶存放這些款項
      ，改以現金收藏，都比較不容易被檢警發現。因此，從這
      些情狀來看，丁○○、戊○○並不像要將這筆款項私自佔為己
      有的樣子。
    ⒍綜上所述，檢察官所提出的證據，並沒有辦法讓本院確信
      「丁○○是未經黃麗娟同意就把如附表二帳戶內的款項轉存
      至戊○○的帳戶內」這件事是真的，不能認為丁○○、戊○○有
      檢察官所指的犯行。
  ㈣關於如附表一所示102年10月24日之領款行為：
    ⒈需要特別指出的是，丁○○在102 年10月24日晚間7 時11分5
      6秒許，以提款卡自如附表一所示板橋後埔郵局黃麗娟帳
      戶中提領2,900 元，此有中華郵政股份有限公司板橋郵局
      107 年6 月26日板營字第1071800972號函暨存簿儲金帳戶
      交易清單在卷可證（詳本院卷第89頁），而黃麗娟是於同
      日上午11時3 分許過世，這也有死亡證明書存卷可考（詳
      105 年度他字第4155號卷第10頁），也就是說，這筆提款
      是丁○○在黃麗娟過世後才提領的。
    ⒉丁○○說：之所以會提領這筆錢，是因為黃麗娟過世當天，
      臨時前往醫院處理，並未帶足夠現金，要辦很多手續、繳
      很多費用，所以才以黃麗娟之板橋後埔郵局帳戶提款卡提
      領2,900 元，但確切是用在什麼費用，因為當天辦很多事
      情，例如除戶、印死亡證明書、印病歷表等，我不記得了
      等語（詳本院卷第267 至269 頁）。負責承辦黃麗娟喪葬
      事宜之證人劉世雄亦到庭證稱：我從事禮儀公司，當天接
      到黃麗娟往生的電話，是前往板橋的亞東醫院處理，我當
      天到亞東醫院，有看到丁○○、己○○、戊○○，也有看到兩位
      小孩，丁○○有說這兩位小孩是黃麗娟的小孩，在黃麗娟往
      生當天，是由丁○○、己○○與我接洽黃麗娟的後事處理事宜
      ，根據我的經驗，往生者在醫院死亡後，要接離醫院，必
      須要申請往生者的死亡證明書，要支付哪些費用給醫院我
      不太清楚，像是住院費用，醫院往生室也會有其他禮儀公
      司會收取相關費用，像是往生被、大體袋等語（詳本院卷
      第209 至211 頁）。以證人劉世雄的證詞與丁○○的說詞相
      互印證，可以知道黃麗娟過世當日，確實是由丁○○、己○○
      負責協助處理後事，而己○○既不識字，相關手續應該是由
      丁○○負責辦理居多。考量丁○○所領出的錢僅有2,900 元，
      不是什麼鉅款，丁○○當時忙於處理黃麗娟之後事，衡情應
      該不會想到特別去盜領這點小錢佔為己有。又黃麗娟過世
      當天確有相關費用支出的需求，而用往生者的錢來處理往
      生者的後事，大概是一般人的直覺反應，因此丁○○用黃麗
      娟的板橋後埔郵局帳戶提款卡領出2,900 元的目的，應該
      是真的要用來辦理黃麗娟喪葬相關事宜無誤。
    ⒊檢察官認為丁○○上開提領款項的行為，構成刑法第339條之
      2 第1 項所定罪名，但該罪之構成要件是：「意圖為自己
      或第三人不法之所有，以不正方法由自動付款設備取得他
      人之物」，也就是說，行為人主觀上必須要有為自己或他
      人的不法所有意圖才會構成此罪。所謂不法所有意圖，用
      淺白一點的說法就是：「明知道這東西不是我的，卻還是
      要把它佔為己有」。丁○○會去提領這筆2,900 元，依照本
      院的認定，並不是要將之佔為己有，而是要為了支付黃麗
      娟的身後事所需臨時費用，所以丁○○對這筆錢並沒有不法
      所有意圖，不會構成刑法第339 條之2 第1 項的犯罪。
  ㈤關於己○○偽證部分：
    ⒈刑法第168 條規定：「於執行審判職務之公署審判時或於
      檢察官偵查時，證人、鑑定人、通譯於案情有重要關係之
      事項，供前或供後具結，而為虛偽陳述者，處7 年以下有
      期徒刑。」偽證罪的構成，以證人有合法具結為前提。又
      刑事訴訟法第180 條第1 項第1 款規定，證人若為被告之
      配偶、直系血親、三親等內之旁系血親、二親等內之姻親
      或家長、家屬者，得拒絕證言。再證人恐因陳述致自己或
      與其有刑事訴訟法第180 條第1 項關係之人受刑事追訴或
      處罰者，得拒絕證言，同法第181 條亦有規定。上開證人
      之拒絕證言權，是基於人性考量給予之特權，避免證人陷
      於偽證罪責與維護親情之掙扎。同時，刑事訴訟法第185
      條、第186 條第2 項均明文規定，法院或檢察官有告知證
      人此項拒絕證言權之義務，如果沒有告知，就命證人具結
      作證，不生合法具結之效力，縱然證人之證言虛偽，也不
      構成偽證罪（最高法院103 年度台上第3366號判決意旨參
      照）。
    ⒉己○○為丁○○之母親，是直系血親。因此，當檢察官於103 
      年3 月7 日下午4 時43分許要求己○○為丁○○涉嫌詐欺、侵
      占案件作證時，檢察官依法必須告知己○○有刑事訴訟法第
      180 條第1 項第1 款、第181 條之拒絕證言權，只有在告
      知後，己○○仍然同意作證時，才可以命己○○具結。雖然臺
      灣新北地方檢察署102 年度偵字第28089號103 年3 月7 
      日訊問筆錄第1 頁第15至24行有記載「檢察官諭知具結之
      義務及偽證之處罰，並告知證人因陳述致自己或與其有刑
      事訴訟法第一百八十條關係之人受刑事追訴或處罰者得拒
      絕證言，另命證人具結。刑事訴訟法第一百八十條證人有
      下列情形之一者，得拒絕證言：一、現為或曾為被告或自
      訴人之配偶、直系血親、三親等內之旁系血親、二親等內
      之姻親或家長、家屬者。二、與被告或自訴人訂有婚約者
      。三、現為或曾為被告或自訴人之法定代理人或現由或曾
      由被告或自訴人為其法定代理人者。對於共同被告或自訴
      人中一人或數人有前項關係，而就僅關於他共同被告或他
      共同自訴人之事項為證人者，不得拒絕證言。」等字句（
      詳102 年度偵字第28089 號卷第61頁），但是經本院依職
      權調取該次訊問過程之錄影檔案當庭勘驗，檢察官實際上
      並沒有告知己○○上開拒絕證言權，而是在確認己○○的年籍
      資料，確定己○○與丁○○有母女關係後，直接跟己○○說：「
      你女兒喔，我今天請你以證人的身分來作證，你要說實話
      ，如果黑白講話，我們會有刑責的喔，如果你沒問題，就
      唸一下，簽一下名（臺語）」，接著由法警帶著己○○念結
      文並由己○○簽名，然後就開始訊問證人的程序，此有本院
      107 年9 月4 日勘驗筆錄在卷可證（詳本院卷第141 至14
      2 頁）。
    ⒊姑不論己○○並不識字，根本看不懂筆錄上那一段拒絕證言
      權利之記載，縱使今天面對的是一般有識字能力的證人，
      法律所要求法官或檢察官的是「告以得拒絕證言」，法官
      或檢察官必須當面用口頭告知證人這項權利，並不是只把
      這段權利的法條文字記在筆錄上就算數。因此，雖然上開
      訊問筆錄上有記載「檢察官諭知. . . . . . 」等文字，
      但是檢察官並沒有用口頭告知己○○她可以拒絕作證，就不
      算有告知證人拒絕證言權。因此，己○○於103 年3月7 日
      下午4 時43分在檢察官面前作證的具結程序並不合法，依
      照最高法院判決的見解，不論己○○在作證時說的實不實在
      ，都不能以刑法偽證罪相繩。
    ⒋再者，檢察官認為己○○可能構成偽證罪的證詞，是指筆錄
      上記載：「黃麗娟跟她先生在臺中開公司，公司經營不順
      ，我借她50萬。後來又陸續跟我借錢，之後回來臺北要買
      房子，又再跟我借錢，我看她帶兩個小孩很辛苦，所以又
      借他錢，前後大約300 萬」、「房子賣300 多萬，黃麗娟
      後來有把其中兩百多萬元還給我，之後黃麗娟生病很嚴重
      ，她要請我幫忙處理債務，但我不識字，所以請我女兒幫
      忙處理，他有交代我女兒把錢領出來還我，我女兒領錢都
      會給黃麗娟看」等字句，其中關於「房子賣300 多萬，黃
      麗娟後來有把其中兩百多萬元還給我」之筆錄記載，與己○○作證時之真實語意有所落差，已如前述。總之，己○○當
      時作證時表示的內容大致是：「黃麗娟因為開設公司、買
      房子，陸陸續續跟我借了300 多萬元，後來黃麗娟生病了
      ，就把賣房子得到的200 多萬元湊成300 多萬元，請丁○○
      幫忙處理，把錢領出來還給我」，而依照本院先前的認定
      ，檢察官並沒能證明「黃麗娟沒有欠己○○300多萬元」這
      件事，既然如此，「己○○上開證詞是謊言」這件事同樣也
      沒有被證明，當然無法認為己○○於103 年3 月7 日作證的
      內容是所謂偽證。
八、綜上所述，本案中檢察官的舉證不足以證明丁○○提領如附表
    一、二所示帳戶內的款項，是未經黃麗娟授權或逾越其授權
    所為，也沒證明丁○○就該等款項有不法所有意圖，自然不能
    認為丁○○有構成檢察官所指的犯罪，同樣，己○○、戊○○也不
    會與丁○○構成共犯。其次，檢察官所指己○○偽證部分，因為
    具結程序不合法，也沒有證明己○○作證內容不實在，也不能
    以偽證罪相繩。因此，丁○○、戊○○、己○○之犯罪嫌疑既然都
    無法證明，自應判決他們無罪。
據上論斷，依刑事訴訟法第301 條第1 項規定，判決如主文。
本案經檢察官賴建如偵查起訴，由檢察官彭聖斐到庭執行公訴。
中　　華　　民　　國　 107　　年　　11　　月　　15　　日
                  刑事第十三庭審判長法  官  劉景宜
                                    法  官  宋家瑋
                                    法　官  黃志中
上列正本證明與原本無異。
如不服本判決，應於判決送達後10日內敘明上訴理由，向本院提
出上訴狀 (應附繕本) ，上訴於臺灣高等法院。其未敘述上訴理
由者，應於上訴期間屆滿後20日內向本院補提理由書「切勿逕送
上級法院」。
                                    書記官  王允妤
中　　華　　民　　國　 107　　年　　11　　月　　16　　日

附表一
帳戶名義人 與黃麗娟之關係 開戶銀行 帳號 盜領時間 金額（新臺幣） 沈佳玲 前夫之妹 三信商業銀行高雄分行 0000000000 102年6月11日102年6月13日102年6月14日102年6月15日102年6月15日102年6月16日102年6月17日102年6月29日102年7月1日102年7月3日102年7月3日102年7月3日102年7月3日102年7月4日102年7月5日102年7月6日102年7月7日102年7月8日102年7月9日102年7月10日102年7月11日102年7月12日102年7月13日102年7月14日102年7月15日102年7月16日102年7月17日102年7月18日102年7月19日102年7月20日102年7月21日102年7月23日102年7月24日102年7月25日102年7月26日102年7月27日102年7月28日102年7月29日102年7月30日102年7月30日 10萬元10萬元10萬元1萬元10萬元10萬元10萬元10萬元10萬元2萬元2萬元2萬元2萬元10萬元10萬元10萬元10萬元10萬元10萬元10萬元10萬元10萬元10萬元10萬元10萬元10萬元10萬元10萬元10萬元10萬元10萬元10萬元10萬元10萬元10萬元10萬元10萬元8萬元5,000元1,000元     合計 337 萬6,000 元 黃麗娟 本人 華泰商業銀行板橋分行 000000000-0 102年7月11日102年7月11日102年7月11日102年7月11日 3萬元3萬元3萬元7,000元     合計 9萬7,000元 黃麗娟 本人 板橋後埔郵局 0000000 102年7月11日102年7月19日102年7月30日102年10月24日 6萬元4萬4,000元8,000元2,900元 合計金額     358 萬7,900元 

附表二
帳戶名義人 與黃麗娟之關係 開戶銀行 帳號 盜領時間 金額小計（新臺幣） 丙○○ 兒子 板橋後埔郵局 0000000 102年7月3日 56萬5,000元 乙○○ 女兒 板橋後埔郵局 0000000 102年7月3日 52萬6,000元 合計金額     109萬1,000元